最高法院民事判決　　　　　　　　　　　　　　　八十六年度台上字第一二○三號
　　上　訴　人　乙○○
　　訴訟代理人　吳榮宗律師
　　被 上訴 人　甲○○
右當事人間請求清償債務事件，上訴人對於中華民國八十五年九月十日臺灣高等法院
第二審判決（八十五年度上字第八一一號），提起上訴，本院判決如左：
    主  文
上訴駁回。
第三審訴訟費用由上訴人負擔。
    理  由
本件上訴人主張：兩造原為夫妻，於婚姻關係存續中之民國七十九年三月間，在被上
訴人所有坐落桃園縣中壢市信義里普義一○之五號房屋後方空地增建一、二樓，由伊
支出新臺幣（以下同）一百四十萬五千四百六十元，現兩造婚姻關係業已消滅，自無
任由被上訴人獨得前開利益之理等情，爰依不當得利之法律關係，求為命被上訴人如
數返還並加付法定遲延利息之判決。
被上訴人則以：系爭房屋增建費用係由伊支付，並非上訴人支付。何況就令係由上訴
人支付，亦係上訴人於婚姻關係存續中管理夫妻財產而支出之管理費用，自不得請求
返還；再退一步言，其支出亦屬贈與，無由請求返還等語，資為抗辯。
原審審理結果，以：上訴人前以同一事實，請求被上訴人償還同額錢款及利息，雖經
臺灣桃園地方法院（以下稱桃園地院）八十二年度訴字第六○九號判決敗訴確定，惟
於該案係本於「無因管理人費用償還請求權」而為請求，於本件則本於「不當得利返
還請求權」請求，其訴訟標的既不相同，二者即非同一事件，上訴人提起本件訴訟，
並未違反一事不再理規定。又上訴人於本件起訴時表明「為訴請清償債務」等語，並
未明確表明其訴訟標的，嗣陳稱其訴訟標的為「不當得利」，並非為訴之變更，亦無
庸經被上訴人同意。次查兩造於婚姻關係存續期間並未為夫妻財產制之約定，為兩造
不爭之事實，依民法第一千零五條規定，即應以法定財產制，即聯合財產制為其夫妻
財產制。系爭坐落桃園縣中壢市信義里普義一○之五號房屋為被上訴人結婚時所有之
財產，亦為兩造不爭之事實，依同法第一千零十六條、第一千零十七條規定，系爭房
屋應係被上訴人之原有財產。而依同法第一千零十八條第一項規定，聯合財產，由夫
管理，但約定由妻管理時，從其約定，其管理費用由有管理權之一方負擔。兩造並無
聯合財產由被上訴人管理之約定，則屬聯合財產之系爭房屋自應由上訴人管理，管理
費用亦應由上訴人負擔。再按所謂財產之管理行為，應包括保存及改良行為。本件上
訴人於七十九年三月間在系爭房屋後方空地加蓋一、二樓，與系爭房屋出入口相同，
已據上訴人陳明於卷。該增建部分應認已添附於系爭房屋而失其獨立性，此等增建要
屬改良行為，依前開說明，其費用自應由當時之管理權人即上訴人負擔。上訴人請求
被上訴人返還該等費用，尚有未合。何況系爭房屋所以增建，係為供兩造及子女住居
，增建後即住居於系爭房屋，為兩造所不爭執。上訴人既已享受增建後之利益，復以
增建費用為其損害，請求被上訴人返還不當得利，自無可取。上訴人雖主張：增建部
分應為一獨立建物云云，惟果如其主張，則增建之房屋為兩造婚姻關係存續中取得財
產，應為兩造之共有財產。茲兩造業經判決離婚確定，為兩造所不爭，復有桃園地院
八十四年度婚字第三六五號民事判決及確定證明書可按，則增建之房屋應屬上訴人得
否請求析分財產之問題，上訴人請求被上訴人返還不當得利，亦屬無據。從而，上訴
人訴請被上訴人返還不當得利一百四十萬五千四百六十元及其利息，即難准許，為其
心證之所由得。因而維持第一審所為上訴人敗訴判決，駁回其上訴，經核於法並無違
誤。查被上訴人於原審曾抗辯：上訴人於婚姻關係存續中支出系爭錢款，係以管理人
之身分支付管理費等語（見原審卷三七頁反面）。上訴人謂被上訴人未為如此答辯，
原審認作主張云云，不無誤解。系爭房屋之增建就令係上訴人出資，上訴人亦不得依
據不當得利之法律關係，訴請被上訴人返還，為原審所論斷，則被上訴人抗辯：增建
所需係由伊支付，並非上訴人出資，如為上訴人出資，亦係對伊為贈與云云，是否屬
實，即無斟酌之必要。上訴論旨，復就原審取捨證據、認定事實之職權行使，指摘為
不當，聲明廢棄原判決，不能認為有理由。
據上論結，本件上訴為無理由。依民事訴訟法第四百八十一條、第四百四十九條第一
項、第七十八條，判決如主文。
中      華      民      國    八十六    年      四      月     十八     日
                              最高法院民事第六庭
                                  審判長法官  吳  啟  賓
                                        法官  洪  根  樹
                                        法官  謝  正  勝
                                        法官  劉  福  來
                                        法官  黃  熙  嫣
      右正本證明與原本無異
                                              書  記  官
中      華      民      國    八十六    年      四      月    二十八    日
